---
title: |
 | Vývoj aplikací v \textsf{R}
subtitle: "Statistické dýchánky na VŠE"
author: "Lubomír Štěpánek"
institute: |
 | Katedra biomedicínské informatiky
 | Fakulta biomedicínského inženýrství
 | České vysoké učení technické v Praze
 | ---
 | Centrum podpory multimediálních forem výuky
 | Oddělení výpočetní techniky
 | 1. lékařská fakulta
 | Univerzita Karlova v Praze
date: "25\\. května 2017"
classoption: t
output:
 beamer_presentation:
  fig_caption: false
  includes:
   in_header: my_styles.tex
---

```{r setup, include = FALSE}
knitr::opts_chunk$set(echo = FALSE)
```


## Motivace

- možnost jednoduše vytvářit vlastní spustitelnou či webovou aplikaci (jen) pomocí jazyka \textsf{R} a balíčku \texttt{Shiny}, a to i bez znalostí webařiny
- zároveň možnost aplikaci libovolně vylepšit při znalosti HTML (\underline{H}yper\underline{T}ext \underline{M}arkup \underline{L}anguage), CSS (\underline{C}ascading \underline{S}tyle \underline{S}heets) či javascriptu
- aplikace může s výhodou využít prakticky libovolnou funkcionalitu \textsf{R}


## Úvod

- smyslem je napsat kód v \textsf{R}, který by fungoval i v konzoli, resp. RStudiu, doplnit prvky uživatelského rozhraní, a samostatně spouštět či vystavit online
- základním frameworkem je \textsf{R}-kový balíček \texttt{Shiny}



## Minimal Working Example

- aplikace \texttt{hello\_world} a aplikace \texttt{kalkulator}

\begin{center}
\href{https://github.com/LStepanek/Vyvoj\_aplikaci\_v\_R/}{\framebox{https://github.com/LStepanek/Vyvoj\_aplikaci\_v\_R/}}
\end{center}


## Komponenty typické aplikace

- obligátní
    - \texttt{ui.R}
    - \texttt{server.R}

- nadstandardní (nejsou nutné)
    - \texttt{global.R}
    - \texttt{index.html}
    - libovolné soubory s příponou \texttt{.R}
    - složka \texttt{www}
        - obrázky, CSS třídy, javascriptové funkce atd.
    - cokoliv dalšího, co \textsf{R}, \texttt{Shiny} a web zná a "snese"


## \texttt{ui.R}

- \underline{u}ser \underline{i}nterface (uživatelské rozhraní)
- skript s \textsf{R}-kovým kódem určující, které prvky a jak budou uživateli zobrazeny a případně je bude moci měnit (vstupy), eventuálně získat (výstupy)


## Typické \texttt{ui.R}

\scriptsize
```{r, eval = FALSE, echo = TRUE}
library(shiny)

shinyUI(fluidPage(
  titlePanel("..."),   # název aplikace
  
  sidebarLayout(
    
    # ovládací prvky aplikace (vstupy; levý panel) ----------------------------
    sidebarPanel(
      ## první ovládací prvek,
      ## druhý ovládací prvek,
      ## ...
      ),
    
    # výstupy; pravý panel ---------------------------------------------------
    mainPanel(
      ## první prvek výstupu,
      ## druhý prvek výstupu,
      ## ...
    )
    
  )
))

```
\normalsize


## \texttt{server.R}

- skript s prakticky ryze \textsf{R}-kovým kódem, který obsahuje definuje všechny aplikací používané funkce a procedury
- v podstatě jde o skript, který by měl jít spustit sám o sobě v RStudiu či \textsf{R}-kové konzoli
- eventualitou (a lepší) je mít procedury a funkce v separátních \texttt{.R} souborech, které bude \texttt{server.R} volat pomocí příkazu \texttt{source()} ("modulárně")


## Typický \texttt{server.R}

\scriptsize
```{r, eval = FALSE, echo = TRUE}
library(shiny)

shinyServer(function(input, output) {
   
  # kód první funkce/procedury využívající vstupy "z ui.R"
  # a generující výstupy "pro ui.R"
  
  # kód druhé funkce/procedury využívající vstupy "z ui.R"
  # a generující výstupy "pro ui.R"
  
  # ...
  
})

```
\normalsize



## Gramatika aplikace (\texttt{ui.R})

- stavebnicový systém
- kód pro úroveň vstupů (obvykle levý panel)

```{r, eval = FALSE, echo = TRUE}
typ_ovládacího_prvku(
  inputId = "id_vstupu",
  argumenty,
  ...
)
```

- kód pro úroveň výstupů (obvykle pravý panel)
```{r, eval = FALSE, echo = TRUE}
typVýstupu(
  outputId = "id_vystupu"
)
```



## Gramatika aplikace (\texttt{server.R})
- taktéž stavebnicový systém

```{r, eval = FALSE, echo = TRUE}
output$id_vystupu <- vhodnéRenderováníVýstupu({
  
  # R-ková procedura či funkce beroucí jako vstupy
  input$id_vstupu
  
  # a vracející vhodný výstup
  
})
```



## Slovník aplikace


- dvojice správných typů výstupu \texttt{server.R} pro vstupy \texttt{ui.R}

\begin{table}[H]
\centering
\begin{tabular}{ll}
    \hline
    \texttt{typVýstupu} & \texttt{vhodnéRenderováníVýstupu} \\
    \hline
    \texttt{verbatimTextOutput(\ldots)} & \texttt{renderPrint(\{\ldots\})} \\
    \texttt{textOutput(\ldots)} & \texttt{renderText(\{\ldots\})} \\
    \texttt{tableOutput(\ldots)} & \texttt{renderTable(\{\ldots\})} \\
    \texttt{uiOutput(\ldots)} & \texttt{renderUI(\{\ldots\})} \\
    \hline
\end{tabular}
\end{table}


- kompletní seznam prvků použitelných v \texttt{ui.R} a \texttt{server.R} je dostupný zde

\begin{center}
\href{https://shiny.rstudio.com/reference/shiny/latest/}{\framebox{https://shiny.rstudio.com/reference/shiny/latest/}}
\end{center}


## Co s nakódovanou aplikací?

- lze ji spouštět v RStudiu
    - zelený trojúhelníček vpravo nahoře ("Run app")
- lze ji spustit desktopově bez RStudia
    - spouštěcí (\textsf{R}-kový) soubor je na
    
\begin{center}
\href{https://github.com/LStepanek/Vyvoj\_aplikaci\_v\_R/}{\framebox{https://github.com/LStepanek/Vyvoj\_aplikaci\_v\_R/}}
\end{center}

    - nutné spárovat příponu \texttt{.myRscript} s programem, který bude aplikaci spouštět, tedy `spusť_aplikaci.myRscript`
    - před prvním spuštěním se po poklepání na tento soubor otevře dialog pro nastavení výchozího spouštěcího programu; v lokální nabídce přes \textit{Další možnosti} a \textit{Najít jinou aplikaci v tomto počítači} vyberme nástroj \texttt{Rscript} ve složce \textit{bin} složky \textsf{R}
    - obvyklá cesta k nástroji vypadá například takto
    
\begin{center}
\framebox{{C:/Program Files/R/R-3.3.0/bin/Rscript}}
\end{center}


## Co s nakódovanou aplikací?

- anebo ji vystavit zdarma online na web

\begin{center}
\href{https://www.shinyapps.io/}{\framebox{https://www.shinyapps.io/}}
\end{center}

- nutná registrace, zdarma může běžet maximálně pět aplikací maximálně 25 hodin měsíčně
- link aplikace je obvykle neatraktivní, obsahuje doménu \texttt{shinyapps.io}



## Vlastní \textsf{R}-kový server

- možné nainstalovat na vlastní web pomocí návodu

\begin{center}
\href{https://www.rstudio.com/products/rstudio/download-server/}{\framebox{https://www.rstudio.com/products/rstudio/download-server/}}
\end{center}

- je třeba se orientovat v Linuxu
- je vhodné používat běžnou linuxovou distribuci (např. Ubuntu)
- nutné mít možnost root SSH přístupu k serveru, což běžný provider neumožní
- anebo je možné mít virtuální server na Amazon Web Services, více zde

\begin{center}
\href{https://aws.amazon.com/blogs/big-data/running-r-on-aws/}{\framebox{https://aws.amazon.com/blogs/big-data/running-r-on-aws/}}
\end{center}


## Další možné funkcionality \textsf{R}-kové aplikace

- počítadlo
    - založeno na permanentním souboru \texttt{counter.RData} obsahující dosavadní počet návštěv (jako \texttt{integer})
    - kód v \texttt{server.R} pak vypadá

\scriptsize
```{r, eval = FALSE, echo = TRUE}
output$counter <- renderText({
  if (!file.exists("counter.Rdata")){
    counter <- 0
  }else{
    load(file = "counter.Rdata")
  }
    
  counter <- counter + 1
  
  save(counter, file = "counter.Rdata")
  paste("Hits:", counter, sep = "")
  
})
```
\normalsize


## Další možné funkcionality \textsf{R}-kové aplikace

- busy indikátor
    - založen na třídě \texttt{style.css}, javascriptové funkci \texttt{busy.js} (obě ve složce \texttt{www}) a GIFu \texttt{free\_busy\_indicator.gif}
    - kód v \texttt{ui.R} pak vypadá

\scriptsize
```{r, eval = FALSE, echo = TRUE}
  tags$head(
    tags$link(rel = "stylesheet",
              type = "text/css",
              href = "style.css"),
    tags$script(type = "text/javascript",
                src = "busy.js")
    
  ),
  div(class = "busy",
      p("Application is busy..."),
      img(src = "free_busy_indicator.gif", height = 50, width = 50)
  )
```
\normalsize

- dostupné na
\begin{center}
\href{https://github.com/LStepanek/Vyvoj\_aplikaci\_v\_R/}{\framebox{https://github.com/LStepanek/Vyvoj\_aplikaci\_v\_R/}}
\end{center}


## Některé existující aplikace

- aplikace \texttt{statisticke\_natroje}
\begin{center}
\href{http://shiny.statest.cz:3838/statisticke\_nastroje/}{\framebox{http://shiny.statest.cz:3838/statisticke\_nastroje/}}
\end{center}

- aplikace \texttt{Conwayova\_hra\_zivota}
\begin{center}
\href{http://shiny.statest.cz:3838/Conwayova\_hra\_zivota/}{\framebox{http://shiny.statest.cz:3838/Conwayova\_hra\_zivota/}}
\end{center}

- aplikace \texttt{lightsout} (Dean Atalli)
\begin{center}
\href{http://shiny.statest.cz:3838/lightsout/}{\framebox{http://shiny.statest.cz:3838/lightsout/}}
\end{center}

- aplikace \texttt{ShinyItemAnalysis} (Patrícia Martinková et al.)
\begin{center}
\href{http://shiny.statest.cz:3838/ShinyItemAnalysis/}{\framebox{http://shiny.statest.cz:3838/ShinyItemAnalysis/}}
\end{center}





## 

\vspace{+3.0cm}
\begin{block}{\centering Děkuji za pozornost!}
  \center
  \begin{tabular}{l@{}l@{}l}
    &\href{mailto:lubomir.stepanek@fbmi.cvut.cz}{lubomir.stepanek@fbmi.cvut.cz} \\
    &\href{mailto:lubomir.stepanek@lf1.cuni.cz}{lubomir.stepanek@lf1.cuni.cz}
  \end{tabular}
\end{block}

